【裁判字號】    96,訴,2145
【裁判日期】    970104
【裁判案由】    違反山坡地保育利用條例
【裁判全文】
臺灣臺中地方法院刑事判決              96年度訴字第2145號
公  訴  人  臺灣臺中地方法院檢察署檢察官
被      告  乙○○
上列被告因違反山坡地保育利用條例案件，經檢察官聲請以簡易
判決處刑（聲請案號：95年度偵字第23116號），本院豐原簡易
庭認不宜逕以簡易判決處刑（96年度豐簡字第445號），移由本
院刑事庭改依通常訴訟程序審判，本院判決如下：
    主    文
乙○○在公有山坡地內未經同意擅自為鑿井之開發，致生水土流
失或毀損水土保持之處理與維護設施，未遂，處有期徒刑陸月，
如易科罰金，以新臺幣壹仟元折算壹日，減為有期徒刑月，如
易科罰金，以新臺幣壹仟元折算壹日。緩刑貳年。
    犯罪事實
一、(一)乙○○明知在公有山坡地內，未經同意不得擅自為水土保
      持法第8條第1項第2款所規定之鑿井開發行為，且其未具
      有原住民之身分，對於屬於「原住民保留地」之土地，並
      無申請放領或承租使用之權，更不得自無合法權源之使用
      者處，受讓前揭土地之使用權，又臺中縣和平鄉○○段第
      93之4號、第93之6號等地號土地（下稱系爭土地），先於
      民國68年11月21日經行政院核定為山坡地保育利用條例第
      3條所規定之山坡地，並經臺灣省政府於69年2月6日公告
      ，復於85年1月13日經行政院核定為水土保持法第3條第3
      款之山坡地，並經臺灣省政府於85年3月6日公告之，而系
      爭土地之所有權人均登記為中華民國，管理權人則均為行
      政院原住民委員會，均為原住民保留地暨國有山坡地。
    (二)詎其因所經營之溫泉旅社相關設施於93年7月2日所發生之
      「七二水災」受災嚴重，其為重振事業，竟自95年6月25
      日起至同年9月26日止，自系爭土地之現有使用人即財團
      法人中華基督教福音信義傳道會處（惟該傳道會無權同意
      乙○○使用，詳下述），非法受讓該傳道會在系爭土地之
      使用利益，而基於在公有山坡地內未經同意擅自為鑿井之
      開發之犯意，未經主管機關同意及核准，即使用其向不知
      情之第三人所租用之挖土機、鑽井機、發電機等機具，擅
      自從事施作、開鑿溫泉取水井之開發行為，惟尚未造成水
      土流失或毀損水土保持之處理與維護設施，而於95年9月
      26日即為臺中縣和平鄉公所會同臺中縣政府及臺中縣警察
      局和平分局等單位共同查獲。
二、案經臺中縣警察局和平分局報請臺灣臺中地方法院檢察署檢
    察官偵查後聲請簡易判決處刑，本院豐原簡易庭認不宜逕以
    簡易判決處刑，移由本院刑事庭改依通常訴訟程序審判。
    理    由
一、被告之辯解：
    訊據被告乙○○固不否認確於上開時、地，在屬於原住民保
    留地暨國有山坡地之系爭土地上，擅自從事施作、開鑿溫泉
    取水井之開發行為等情，惟辯稱：事前業已徵得系爭土地之
    現使用權人即財團法人中華基督教福音信義傳道會之同意後
    ，始為本件之開發行為云云。
二、得心證之理由：
  (一)證據能力之說明：
    下述被告以外之人於審判外之陳述，除證人蔡英慈、甲○○
    於偵訊之證述，查無顯不可信之情況者，故依刑事訴訟法第
    159條之1第2項之規定認有證據能力外，其餘均因當事人於
    法院調查證據時，知有該法第159條第1項不得為證據之情形
    ，而未於言詞辯論終結前聲明異議，且經本院審酌各該陳述
    作成時之情況，認為適當，故依刑事訴訟法第159條之5規定
    ，均得作為證據，合先敘明。
  (二)經查，被告未經主管機關同意及核准，即於上開時間，在系
    爭土地上從事施作、開鑿溫泉取水井之開發行為，惟尚未造
    成水土流失或毀損水土保持之處理與維護設施等情，業據證
    人蔡英慈（即承辦本案之臺中縣和平鄉公所農業課課員）於
    警詢及偵訊時證述綦詳（詳警卷第04至05頁；偵卷第10至12
    頁、第41至42頁），復據證人甲○○（即承辦本案之臺中縣
    政府民政局課員）於偵訊及本院審理時證述明確（詳偵卷第
    66至67頁；本院卷第75至78頁），且有臺中縣違規使用山坡
    地案件現場會勘紀錄、臺中縣違規使用山坡地（原住民保留
    地）查報表、臺中縣和平鄉公所違規使用山坡地制止通知書
    、臺中縣和平鄉公所都市計畫土地使用分區（或公共設施用
    地）證明書、地籍圖騰本等各一份及會勘現場照片十一幀、
    臺中縣政府裁處書一紙等在卷可按（詳警卷第06至24頁；偵
    卷第21至37頁、第55頁），故被告未經主管機關同意及核准
    ，即在系爭土地上為鑿井開發之事實，堪可認定。次查，被
    告係於徵得系爭土地之現有使用人即財團法人中華基督教福
    音信義傳道會之同意後，始為本件鑿井開發之行為一節，業
    經證人丙○○（即財團法人中華基督教福音信義傳道會總幹
    事）於本院審理時到庭證述綦詳（詳本院卷第72至74頁），
    並有雙方簽具之切結書影本一紙存卷可查（詳本院卷第85頁
    ），是則，本件應進一步審究者，乃財團法人中華基督教福
    音信義傳道會有無正當權源同意被告使用系爭土地以從事施
    作、開鑿溫泉取水井之開發行為。
  (三)系爭土地為原住民保留地暨國有山坡地，其保育及利用應依
    水土保持法、山坡地保育利用條例及原住民保留地開發管理
    辦法之相關規定：
    查系爭土地先於68年11月21日經行政院以臺68經字第11701
    號函核定為山坡地保育利用條例第3條所規定之山坡地（按
    和平鄉全鄉均經核定為山坡地），並經臺灣省政府於69年2
    月6日以69府農山字第120166號函公告，復於85年1月13日經
    行政院以臺85農字第01335號函核定為水土保持法第3條第3
    款之山坡地，並經臺灣省政府於85年3月6日以85府農水字第
    12314號函公告之，又各該土地之所有權人均登記為中華民
    國，管理權人則為行政院原住民委員會，均為原住民保留地
    暨國有山坡地等情，有臺中縣和平鄉公所96年11月27日和鄉
    土字第0960018677號函檢附之土地建物查詢資料、土地標示
    詳細資訊表、山地保留地使用清冊（詳本院卷第29至43頁）
    、臺中縣東勢地政事務所96年11月26日中東地登字第096001
    2022號含檢附之土地登記公務用謄本、土地登記簿節本（詳
    本院卷第46至52頁）及臺中縣政府96年12月4日府民原字第0
    960337418號函檢送之臺灣省政府69年2月6日69府農山字第1
    20166號公告及85年3月6日85府農水字第12314號公告（詳本
    院卷第57至60頁）等附卷可稽，故系爭土地之保育及利用，
    應依循水土保持法、山坡地保育利用條例及原住民保留地開
    發管理辦法之相關規定，當無疑問。
  (四)財團法人中華基督教福音信義傳道會無權同意被告使用系爭
    土地從事施作、開鑿溫泉取水井之開發行為：
    1.按65年4月29日制定公布之山坡地保育利用條例第21條第1
      項本已明定：「依本條例承租之公有山坡地，不得轉租；
      承租人轉租者，其轉租行為無效，由主管機關撤銷其承租
      權，收回土地，另行處理... 」，同條例第36條另規定：
      「山坡地設置山胞保留區，放租、放領以山胞為限；其管
      理辦法，由行政院定之」；行政院依據該條例之授權，於
      79年3月26日以台內字第05901號令訂定發布之「山胞保
      留地開發管理辦法」（現改稱「原住民保留地開發管理辦
      法」）第15條第1項亦規定：「山胞於取得山胞保留地之
      耕作權、地上權、承租權或無償使用權，除繼承或贈與於
      得為繼承之山胞、原受配戶內之山胞或三親等內之山胞外
      ，不得轉讓或出租」，是屬於原住民保留地內之公有土地
      ，其使用權人以原住民為限，使用權人不得擅自轉讓其使
      用權，如有轉租（或其他轉讓行為）之事實，其行為亦屬
      無效。其次，前開「山胞保留地開發管理辦法」第26條第
      1項雖規定：「非山胞在本辦法施行前已租用山胞保留地
      繼續自耕或自用者，得繼續承租」，惟此種情形，應係指
      租用之開始即在山坡地保育利用條例公布施行前之情形而
      言，否則，該條項之規定，即有違授權母法第37條（原則
      上以原住民為原住民保留地之使用權人）之規定之虞，而
      應認屬無效，法院並得拒絕加以適用。再者，現行山坡地
      保育利用條例，其規定意旨仍無不同，該條例第26條第1
      項規定：「依本條例承租之公有山坡地，不得轉租；承租
      人轉租者，其轉租行為為無效... 」，第37條規定：「山
      坡地範圍內之山地保留地，輔導山胞開發並取得耕作權、
      地上權或承租權。其耕作權、地上權繼續經營滿五年者，
      無償取得土地所有權，除政府指定之特定用途外，如有移
      轉，以山胞為限... 」，另現行「原住民保留地開發管理
      辦法」第15條第1項「原住民於取得山胞保留地之耕作權
      、地上權、承租權或無償使用權，除繼承或贈與於得為繼
      承之原住民、原受配戶內之原住民或三親等內之原住民外
      ，不得轉讓或出租」之規定，除於原住民之稱謂上作文字
      更動外，餘之規定內容則自該辦法訂定以來，迄無變動。
    2.查財團法人中華基督教福音信義傳道會前經臺中縣和平鄉
      公所函准租用系爭土地，而與臺中縣和平鄉公所就系爭土
      地成立租賃契約，並簽立「臺中縣和平鄉原住民保留地租
      賃契約書」，約定租用期間自90年5月1日起至99年4月30
      日止等情，固有臺中縣和平鄉公所95年11月6日和鄉農字
      第0950019825號函文（詳偵查卷第16頁）及該份臺中縣和
      平鄉原住民保留地租賃契約書（詳本院卷第20至23頁）在
      卷可考，並經證人丙○○於本院審理時證述在案，惟該傳
      道會並不具有「原住民」身分之適格，是則依照上開法律
      規定，系爭土地既屬於原住民保留地內之公有土地，除非
      該傳道會係在山坡地保育利用條例於65年4月29日公布施
      行前即已開始租用系爭土地，否則原則上系爭土地之使用
      權人當以原住民為限，且使用權人不得擅自轉讓其使用權
      。然查，依據臺中縣和平鄉公所95年12月4日和鄉農字第
      0950021926號函檢送之「和平鄉山地保留地租賃契約書」
      （詳偵卷第15至19頁）及該所96年11月27日和鄉土字第
      0960018677號函檢附之土地建物查詢資料、土地標示詳細
      資訊表、山地保留地使用清冊（詳本院卷第29至43頁）等
      資料顯示，臺中縣和平鄉公所固曾就系爭土地另與「中國
      基督教信義會」成立租賃契約，約定租用期間為77年5月1
      日起至83年4月30日止，惟該「中國基督教信義會」與本
      案之「財團法人中華基督教福音信義傳道會」之法人格並
      非同一，彼此間亦無組織變更或合併之關係一節，除據證
      人丙○○於本院審理時證述在卷之外，並經本院依職權向
      臺中縣政府函調該「財團法人中華基督教福音信義傳道會
      」之所有申請設立登記資料查閱屬實，故該「財團法人中
      華基督教福音信義傳道會」既係自90年5月1日起方開始租
      用系爭土地，依據上開法律規定，該傳道會與臺中縣和平
      鄉公所成立之租賃契約，顯然違反上開法律之規定甚明，
      故該「財團法人中華基督教福音信義傳道會」是否為系爭
      土地之正當使用權人，顯非無疑。又前述臺中縣和平鄉公
      所檢送之土地標示詳細資訊表上，其「現況使用情形」一
      欄內雖載有「使用人中華基督教福音信義傳道會╱開始使
      用日期65年5月11日」等文字，然依據本院所調得之「財
      團法人中華基督教福音信義傳道會」之所有申請設立登記
      資料顯示，該傳道會係於79年6月間經捐助人捐助財產，
      並迭經數次董事會議之後，始於80年6月11日申請設立，
      並由臺中縣政府以80年6月13日80府民俗字第110058號函
      許可並准予備查在案，其後該傳道會始向法院申請設立登
      記，是則該傳道會既係自80年間始設立登記在案，斷不可
      能早在65年5月間即與臺中縣和平鄉公所就系爭土地成立
      租賃契約甚明，故該土地標示詳細資訊表上之該等記載，
      應屬誤植誤載，並不足以影響本案之判斷，附此敘明。
    3.從而，財團法人中華基督教福音信義傳道會既已難認係系
      爭土地之有權占有、使用人，亦難認得對系爭土地為任何
      開發、經營或使用之行為，更無權將使用權轉讓予未具有
      原住民身分之被告，縱有同意被告使用之事實，亦不能阻
      卻被告係「擅自」從事開發行為之法律評價。
  (五)結論：
    被告因未具有原住民之身分，依山坡地保育利用條例及原住
    民保留地開發管理辦法之規定，本禁止其承租、使用或經受
    讓取得「原住民保留地」山坡地之權利，其於系爭土地上所
    為之開發行為，自不合法；至於系爭土地之現有使用人財團
    法人中華基督教福音信義傳道會是否有權占有、使用系爭土
    地，顯有疑問，則該傳道會對被告使用系爭土地所為「同意
    」之意思表示，更不足以阻卻其違法。綜上所述，本件事證
    至為明確，被告在屬於原住民保留地暨國有山坡地之系爭土
    地上，擅自從事施作、開鑿溫泉取水井之開發行為之犯行，
    應堪認定。
三、論罪科刑部分：
  (一)按山坡地保育利用條例係65年4月29日公布施行，該條例有
    關保育、利用及水土保持之實施範圍，僅及於行政院依該條
    例第3條規定公告之「山坡地」，其他高山林地、水庫、河
    川上游集水區○○道兩岸、海岸及沙灘等地區之水土保持工
    作，則不包括在內。嗣政府鑑於台灣國土資源有限，地陡人
    稠，土質脆弱，加以山坡地過度開發利用，致地表沖蝕、崩
    塌嚴重，每逢颱風豪雨，常導致嚴重災害，為建立完善之水
    土保持法規制度，積極推動各項水土保持工作，發揮整體性
    水土保持之治本功能，乃針對經濟建設發展需要及水土保持
    發展情形，於83年5月27日制定水土保持法，將所有需要實
    施水土保持地區作一整體之規範，並將山坡地保育利用條例
    中有關山坡地之水土保持事項一併納入本法之規定範圍，於
    第8條第1項第5款明定山坡地之開發及堆積土石等處理、利
    用，應經調查規劃，依水土保持技術規範實施水土保持之處
    理與維護。該法所稱之山坡地，依同法第3條第3款規定，係
    指國有林事業區、試驗用林地、保安林地，及經中央或直轄
    市主管機關參照自然形勢、行政區域或保育、利用之需要，
    就標高在100公尺以上，或標高未滿100公尺，而其平均坡度
    在百分之5以上者劃定範圍，報請行政院核定公告之公、私
    有土地，其範圍已較山坡地保育利用條例第3條所稱之山坡
    地為廣，且該法第1條第2項規定：「水土保持，依本法之規
    定；本法未規定者，適用其他法律之規定」。是就立法沿革
    、法律體例、立法時間及立法目的而言，水土保持法係山坡
    地保育利用條例之特別法，行為人所為，倘皆合於上揭二法
    律之犯罪構成要件，自應優先適用水土保持法（最高法院93
    年度台上字第3380號、93年度台上字第5164號等判決要旨供
    參）。
  (二)次按，在公有或私人山坡地未經同意擅自墾殖、占用或從事
    水土保持法第8條第1項第2款所定之開發、經營或使用，致
    生水土流失或毀損水土保持之處理與維護設施者，處六月以
    上五年以下有期徒刑，得併科新臺幣六十萬元以下罰金。但
    情節輕微，顯可憫恕者，得減輕或免除其刑。且其未遂犯亦
    罰之。水土保持法第32條第4項、第1項定有明文。而上開罰
    則形式為實害犯之規定，故行為人若於他人山坡地實施墾殖
    、占用，雖未致生水土流失或毀損水土保持之處理與維護設
    施之實害結果，然既著手於構成要件行為，自應該當於該條
    之未遂犯。又依水土保持法第1條第2項之規定：「水土保持
    ，依本法之規定，本法未規定者，適用其他法律之規定。」
    ，由此觀之，水土保持法就立法體例而言，為山坡地保育利
    用條例有關水土保持部分之特別法，則如行為人之行為已實
    現水土保持法之構成要件，縱然同時亦該當於後修正之山坡
    地保育利用條例第34條第1項之罰則規定，惟依舊特別法優
    於新普通法之法理，仍應適用水土保持法之上開規定處罰。
    且若未致生水土流失或毀損水土保持處理與維護設施之結果
    時，即改依山坡地保育利用條例第34條第1項之規定處罰，
    因二者之法定刑度相同，則立法規定水土保持法第32條第1
    項須致生水土流失或毀損水土保持之處理與維護設施之要件
    ，豈非多餘。尤其水土保持法第32條第1項尚有情節輕微而
    顯可憫恕時，得減輕或免除其刑之規定，如行為人之占用行
    為已致生水土保持處理與維護設施而既遂時，因情節輕微得
    邀此寬典，而於未發生上開實害結果時，卻轉而適用無此減
    免規定之山坡地保育利用條例第34條第1項，顯然失衡，應
    均非立法本意。故若行為人擅自在公有或他人之山坡地內墾
    殖、占用或從事水土保持法第8條第1項第2款所定之開發、
    經營或使用，惟未致生水土流失或毀損水土保持處理與維護
    設施之結果，應逕依屬於特別法之水土保持法第32條第4項
    、第1項之未遂犯論處（臺灣高等法院暨所屬法院89年法律
    座談會彙編第340至346頁參照）。
  (三)查被告乙○○已著手上開鑿井之開發行為，惟尚未致生水土
    流失或毀損水土保持之處理與維護設施，核其所為，係犯水
    土保持法第32條第4項、第1項之在公有山坡地未經同意擅自
    為同法第8條第1項第2款所定之鑿井開發之未遂罪。又被告
    之行為同時合於山坡地保育利用條例第34條第1項之規定，
    惟水土保持法係山坡地保育利用條例之特別法，業如前述，
    則依特別法優於普通法之原則，本件應逕依水土保持法第32
    條第4項、第1項之規定論處。公訴意旨認被告應依山坡地保
    育利用條例第34條第1項處斷，尚有未洽，惟起訴犯罪事實
    相同，爰依法變更起訴法條。又被告本件犯行屬繼續犯之性
    質，其行為既自95年6月25日起至同年9月26日止，本件就適
    用刑法部分即無新舊法比較適用之問題，附此敘明。
  (四)查被告雖已著手擅自鑿井開發行為之實施，惟未生水土流失
    或毀損水土保持之處理與維護設施之結果，其犯罪尚屬未遂
    ，本院衡其犯罪手段及犯罪結果均非惡重，認為適宜依刑法
    第25條第2項之規定，按既遂犯之刑度減輕其刑。
  (五)爰審酌被告因其所經營之溫泉旅館於「七二水災」受災嚴重
    ，為重振事業方起意為本件犯行之犯罪動機、目的，其犯罪
    手段尚非暴力，開發面積非大，犯後業已積極將系爭土地回
    復原狀並施以植被完成，暨其素行、智識程度、生活狀況、
    犯後態度等一切情狀，並參考檢察官具體求處有期徒刑六月
    ，量處如主文所示之刑，並諭知易科罰金之折算標準。
  (六)查被告之犯罪時間，係在96年4月24日以前，所犯符合中華
    民國九十六年罪犯減刑條例第2條所定之減刑條件，應依該
    減刑條例第2條第1項第3款之規定，減其宣告刑二分之一，
    並諭知易科罰金之折算標準。
  (七)再查被告未曾因故意犯罪受有期徒刑以上刑之宣告，素行良
    好，有臺灣臺中地方法院檢察署刑案資料查註紀錄表及臺灣
    高等法院被告前案紀錄表各一件在卷可按，且被告於本件案
    發後，對於其鑿井開發之行為始終坦承不諱，且犯後業已積
    極將系爭土地回復原狀並施以植被完成，有證人蔡英慈及甲
    ○○之證述可佐，顯見其已深具悔意，信其經此偵、審程序
    之教訓及刑之宣告，當知所警惕，信無再犯之虞，又檢察官
    亦認其犯後態度良好，且已停工並將現場回復原狀，遂建請
    本院對其併予為緩刑之宣告，本院綜核各情，認所宣告之刑
    ，確以暫不執行為適當，爰併予宣告緩刑二年，以啟自新。
  (八)末查，本件已無工作物及施工材料留存，且被告所使用之挖
    土機、鑽井機及發電機等機具為向不知情之第三人所租用，
    並非被告所有等情，均據被告始終供承在卷，本院既查無任
    何積極證據足以證明本案現尚有任何被告所有之墾殖物、工
    作物及施工材料留存在案，亦無證據證明被告所使用之各該
    機具為其所有，則本件自無任何物件應依水土保持法第32條
    第5項之規定併予宣告沒收之，附此敘明。
四、據上論斷，應依刑事訴訟法第452條、第299條第1項前段、
    第300條，水土保持法第32條第4項、第1項，刑法第11條前
    段、第25條、第41條第1項前段、第74條第1項第1款，中華
    民國九十六年罪犯減刑條例第2條第1項、第7條、第9條，判
    決如主文。
中    華    民    國    97    年    1     月    4     日
                  刑事第十二庭  審判長法  官  莊深淵
                                      法  官  羅智文
                                      法  官  廖慧如
以上正本證明與原本無異
如不服本判決，應於收受送達後10日內向本院提出上訴書狀（應
敘述具體理由並附繕本）。
上訴書狀如未敘述理由，應於上訴期間屆滿後20日內補提理由書
於本院。
                                      書記官  王美珍
中    華    民    國    97    年    1     月    4     日
附錄本案論罪科刑法條全文：
水土保持法第32條
在公有或私人山坡地或國、公有林區或他人私有林區內未經同意
擅自墾殖、占用或從事第8條第1項第2款至第5款之開發、經營或
使用，致生水土流失或毀損水土保持之處理與維護設施者，處六
個月以上五年以下有期徒刑，得併科新台幣六十萬元以下罰金。
但其情節輕微，顯可憫恕者，得減輕或免除其刑。
前項情形致釀成災害者，加重其刑至二分之一；因而致人於死者
，處五年以上十二年以下有期徒刑，得併科新台幣一百萬元以下
罰金；致重傷者，處三年以上十年以下有期徒刑，得併科新台幣
八十萬元以下罰金。
因過失犯第1項之罪致釀成災害者，處一年以下有期徒刑，得併
科新臺幣六十萬元以下罰金。
第一項未遂犯罰之。
犯本條之罪者，其墾殖物、工作物、施工材料及所使用之機具沒
收之。


司法院資訊處製作；財團法人民間司法改革基金會備份。
